【裁判字號】    91,訴,1215
【裁判日期】    920801
【裁判案由】    偽造文書等
【裁判全文】
臺灣板橋地方法院刑事判決                        九十一年度訴字第一二一五號
    公  訴  人  臺灣板橋地方法院檢察署檢察官
    被      告  乙○○
    選任辯護人  姜明遠律師
右列被告因偽造文書等案件，經檢察官提起公訴（九十年度偵字第一六五四一號），
本院判決如左：
    主  文
乙○○違反未經設立登記，不得以公司名義經營業務之規定，處拘役貳拾日，如易科
罰金，以佰元折算壹日。扣案之廣告單肆張，均沒收。
其餘被訴部分無罪。
    事  實
一、乙○○為台北縣板橋市○○路七九號「財霸植物精油商行」負責人，明知並未依
    據公司法規定辦理「財霸國際企業公司」設立登記，竟自民國八十九年九月間起
    ，擅自在上開商行內以財霸國際企業公司名義，經營精油買賣業務。嗣至九十年
    十月四日下午二時許，在財霸植物精油商行內為警持搜索票查獲，並扣得「財霸
    國際企業公司」廣告單四張，而查知上情。
二、案經法商伯格製品公司告發由台北縣政府警察局移送臺灣板橋地方法院檢察署檢
    察官偵查起訴。
    理  由
壹、有罪部分：
一、訊據被告乙○○就右揭犯罪事實坦承不諱，並有以「財霸國際企業公司」名義招
    徠販賣精油，並稱「開幕三折起，全面大優待」等語之廣告單四張扣案可稽，足
    認被告前揭自白與事實相符，堪予採信。事證明確，被告犯行已堪認定，自應依
    法論科。
二、核被告乙○○所為，係違反公司法第十九條第一項之規定，應依同法第二項論處
    。（被告於行為後，公司法第十九條第二項條文雖文字略有修正：「自負其責」
    修正為「自負民事責任」，惟其罰責並未變更，並於九十年十一月十二日修正公
    佈，同年月十四日生效，並無法律變更比較新舊法之問題，逕適用裁判時之法律
    論處）。爰審酌被告之素行，犯罪之動機目的，違法使用公司名義經營業務之時
    間，及犯後坦承犯行之態度等一切情狀，量處如主文所示之刑，並諭知易科罰金
    折算標準，以資懲警。扣案之廣告單四張，為被告所有，供前揭犯罪所用之物，
    應依刑法第三十八條第一項第二款之規定宣告沒收。
貳、無罪部分：
一、公訴意旨另以：被告乙○○經營精油買賣業務。又「ＬＡＭＰＩ  ＢＥＲＧＥＲ
    」圖樣業經法商伯格製品公司（以下簡稱伯格公司）向經濟部智慧財產局申請註
    冊，取得商標專用權，專用期間自民國八十九年十二月十六日起至九十三年九月
    十五日止，指定使用在香精油等商品上，乙○○明知於此，復知桃園市伯爵企業
    社（負責人為葉匡文）所販賣之精油，係由不詳人士未經伯格公司授權或同意，
    但意圖欺騙而使用相同於上開註冊商標之圖樣及條碼，竟基於營利之概括犯意，
    自八十九年間起，陸續以每五千毫升新台幣（下同）二千三百一十元至二千五百
    二十元不等之價格，向伯爵企業社購入精油，再於所經營之商行內，以每五千毫
    升三千三百元至三千六百元不等之價格，販賣予不特定之顧客，因而行使精油包
    裝上所載之商品條碼，足以生損害於伯格公司。嗣至九十年十月四日下午二時許
    ，在財霸植物精油商行內為警持搜索票查獲，因認被告乙○○所為，係犯商標法
    第六十三條之販賣仿冒商標商品罪嫌、刑法第二百十六條、第二百二十條之行使
    偽造私文書罪嫌。
二、按犯罪事實應依證據認定之，無證據不得推定其犯罪事實。且檢察官就被告犯罪
    事實，應負舉證責任，並指出證明之方法。又不能證明被告犯罪者，應諭知無罪
    之判決，刑事訴訟法第一百五十四條、第一百六十一條第一項、第三百零一條第
    一項分別定有明文。所謂證據，係指足以認定被告確有犯罪行為之積極證據而言
    ，該項證據自須適合於被告犯罪事實之認定，始得採為斷罪資料。苟積極證據不
    足為不利於被告事實之認定時，即應為有利於被告之認定，更不必有何有利之證
    據（參照最高法院二十九年上字第三一０五號、三十年上字第八一六號判例），
    又事實之認定，應憑證據，如未能發現相當證據，或證據不足以證明，自不能以
    推測或擬制之方法，以為裁判基礎（參照最高法院四十年台上字第八六號判例）
    ，且為刑事訴訟法上證明之資料，無論其為直接證據或間接證據，均須達於通常
    一般之人均不致於有所懷疑，而得確信其為真實之程度，始得據為有罪之認定，
    若其關於被告是否犯罪之證明未能達此程度，而有合理性懷疑之存在，致使無從
    形成有罪之確信，根據「罪證有疑，利於被告」之證據法則，即不得遽為不利於
    被告之認定（參照最高法院七十六年臺上字第四九八六號判例），再者，告訴人
    之告訴係以使被告受刑事追訴為目的，其陳述是否與事實相符，仍應調查其他證
    據以資審認（參照最高法院五十二年台上字第一三００號判例）。且按商標法第
    六十三條既以「明知」為構成要件，是此一犯罪之成立，在主觀上須行為人對於
    係仿冒他人商標之商品有所認識，始足當之。
二、公訴意旨認為被告涉犯前揭罪嫌，無非以：被告所販售之精油係仿冒告訴人伯格
    公司商標之物，此業經告訴人指述在卷，且有鑑定報告書附卷可稽，又被告自承
    曾於八十八年底成為伯格公司傳銷商，就告訴人產品價格知之甚詳，亦知伯爵企
    業社所販售之精油商品價格偏低，則其就所販售之產品為仿冒品一節應有所認識
    ，復有扣案物為證，因認被告犯嫌應堪認定，復於本院審理中補充稱：商標之使
    用情形僅有商標專用權人或其授權人知之最明，外人或甚至任何公證之鑑定機構
    均無從得知，並舉ＬＶ皮件之真假為例，認為全世界僅有法商路易威登馬爾悌耶
    公司及其授權人士外，並無任何人可資辨明，而認被告應自行提出該扣案物係由
    商標專用權人授權廠商製造之證據（臺灣板橋地方法院檢察署檢察官補正書），
    為其論據。惟訊據被告乙○○堅決否認有何販賣仿冒商品之行為，辯稱不知所販
    賣之精油為仿冒他人商標商品等語。經查：
  (1)本件公訴意旨固執告訴人所提出之外國某鑑定機構之鑑定為佐證，惟該鑑定報告
    既非屬於我國刑事訴訟法所規定鑑定人之鑑定，核其性質仍屬於告訴人之指訴，
    應予指明，且該鑑定報告所鑑定之樣品並非本件查獲被告後扣案之證物，公訴人
    、告訴代理人亦均未提出該鑑定樣品確係向被告購得之依據，已難以公訴意旨所
    指之鑑定報告為認定被告犯罪之佐證。至扣案之精油未經公訴人或告訴代理人任
    何檢驗，亦無從認定為仿冒品，公訴意旨更補稱，縱扣案物與告訴人販賣之真品
    成分相同，亦與扣案物是否經過授權使用系爭商標一節無涉（同前補正書），足
    認扣案之精油成分如何，並非公訴意旨舉證之論點。而公訴意旨所指被告另自桃
    園市伯爵企業社進貨之精油為仿冒品，除於起訴書犯罪事實欄記載：葉匡文所涉
    違反商標法部分另案在台灣桃園地方法院檢察署偵查中外，並未提出相關案號或
    任何佐證，是依公訴意旨之舉證，顯然桃園市伯爵企業社違反商標法案件尚未經
    法院為有罪判決，本仍無從逕以偵查或起訴程序認定伯爵企業社所販售者係仿冒
    品，更無從據此認定扣案精油瓶身包裝上之商品條碼為偽造之準私文書，並推斷
    被告就自伯爵企業社進貨之精油係仿冒品乙節為知情，且有販賣仿冒系爭精油而
    行使偽造準私文書之故意。
  (2)又直銷通路之商品，本與一般配銷零售方式銷售之商品，因獲利方式及運銷等成
    本之不同，於價格上常有差異，公訴意旨僅以被告曾於八十八年底成為伯格公司
    傳銷商，就告訴人產品價格知之甚詳，因而認為被告當知由伯爵公司進貨之精油
    商品價格偏低，即應就販入之物為仿冒品一節應有認識，為論罪之依據，惟從未
    說明被告販入之價格如何偏低，與在伯格公司內部之傳銷價格有何明顯差異，已
    嫌簡略，復未說明被告如何明知市面就系爭精油僅有「單一」「合法」通路、「
    單一」價格，而能認定被告自告訴人以外之通路買入精油，必於主觀上就所販入
    之物為仿品乙節有所認識，其論述及舉證顯仍未足，而上揭數端，本屬公訴人應
    盡之舉證責任，似與檢察官於補正書自稱不具備「讀心術」等節無涉。是依檢察
    官指出之證明方法，實仍不足認定被告成立犯罪，其舉證仍屬未足。
  (3)本院審理中，證人丙○○到庭結證稱：「我是從伯格公司進貨，沒有銷完的，就
    銷給乙○○，我總共銷給乙○○十幾瓶」，「原先是我自己買來用的，因為我是
    伯格的會員，可以用比較低的價錢買，我是在九十年度的時候買的，我自己買了
    三十萬元，我是買大瓶的」。「無意見，均實在，我買的就是這種大瓶裝。我買
    的時候，伯格還是有出貨單給我，但是我並沒有出示給乙○○看過，當時我是用
    我自己的會員折扣價賣給乙○○，當時我買入的價錢是二千一百二十四元，我就
    用這個價錢賣給乙○○，而乙○○他也買了，檀香的價錢是二千三百四十元，其
    他都是一樣的價錢，我忘記我有沒有賣給乙○○檀香的精油，主要是尤加利和驅
    蟲的」，被告係在在九十年六月份購買，「因為後來伯格公司說要訂購一萬元才
    送貨，否則要加運費，所以數量少時，我就向被告購買，我並沒有發現我向被告
    拿的精油有品質不一的情形，我也有到現場挑選，我都指定要伯格的，被告就拿
    伯格的給我，是擺在架子上讓我自己挑，我也沒有注意到伯格的產品是否有包裝
    的差異」等情（九十二年四月一日訊問筆錄）。證人甲○○到庭結證稱：與被告
    「是精油上的業務往來，貨是我給被告的，原來是屬於伯格公司的直銷上線賣出
    來的，他們先賣給我，我再賣給乙○○」，「我常常有貨的時候，就會問乙○○
    要不要買，我都是看直銷會員要丟貨出來的時候，價格合理的話，我就會收購，
    收購下來之後，再問同行要不要買」，「因為精油當時只有兩種品牌，伯格及雅
    歌丹，因為他們包裝不同，名字也不一樣，所以我一看就知道是伯格的」。「是
    在九十年的時候（出貨給被告），日期我忘記了，我大概出了十萬元至十多萬元
    的貨給乙○○，瓶數我也忘記了，我進貨的時候，就是買一大送兩小，大瓶是兩
    千ＣＣ，小瓶是五百ＣＣ。種類主要是檀香、驅蟲及尤加利，因為這三種是最暢
    銷的，其他的部分我都已經忘記了」，「（伯格的精油的貨源）之前都是直銷給
    的貨，因為他們要升等才可以分紅，所以要進比較多的貨，多餘的貨就削價後丟
    給我換現」。「（削價後買入的成數）都不一樣，現在大概是市價的三成半到四
    成之間，當時大概有五、六成，因為有送小瓶的」，「伯格有規定不能開店面，
    所以我不能加入會員，伯格也規定會員進貨後，不得低於訂價的八四折販賣，否
    則會取消資格，所以我是經由會員的介紹，向需要削價出清的會員取得貨源」，
    「（伯格的產品例如檀香精油，歷來瓶子、標籤、外觀，有無改變過？）有，一
    直在改變，連精油的顏色、瓶子的顏色、標籤也有不一樣，蓋子也有不一樣」，
    「是因為伯格有對他們直銷會員進行上課，所以我從伯格會員那邊得知伯格的產
    品包裝及內容有在改變，所以我會對自己手上的產品特別留意」。「我是雅歌丹
    的下線，因為我的上線林小姐是雅歌丹的會員，我當時賣的是雅歌丹的產品，伯
    爵原先是賣雅歌丹代理的存貨，而雅歌丹原先就是代理伯格的產品」等情（九十
    二年四月十八日訊問筆錄）。由證人前揭證述，已堪認定被告所販賣之精油並非
    僅有單一來源，亦非均自伯格公司或伯爵企業社直接購入，而取得之貨源，亦因
    是否自伯格公司會員直接買入，而有價格上之差異，足認直銷通路與其他通路之
    同種精油售價亦顯有差異，另經證人甲○○證稱伯格之精油產品外觀常有改變，
    亦無從執此認定被告既前有接觸或加入會員，就前揭所謂伯格、伯爵之產品即可
    區別其異同。是被告於偵查中即辯稱：「我有把伯爵和伯格的貨比對，商品一樣
    」（偵查卷八十七頁背面），並無仿冒品之認知，尚屬可信，亦無從認定被告明
    知系爭精油商品僅有單一合法來源及均一價格，並據此推論被告向伯爵企業社購
    買精油，即有購買仿品之認識。
    綜據前述，被告所辯不知扣案精油為仿冒品等語，尚非無可採信，公訴人所舉證
    據，仍有未足，其間有合理之懷疑存在，此外，復查無其他積極証據足資証明被
    告有何「明知」扣案精油係侵害告訴人之商標專用權，仍基於營利之目的而販售
    或陳列之犯行，亦無從認為被告係基於故意而行使偽造準私文書，自屬不能証明
    被告犯罪，既無從為被告有罪之確信，即應依法為被告無罪之諭知。
六、公訴意旨雖另指系爭扣案精油十五瓶應依法沒收，衡其語意，應指扣案系爭精油
    係違禁物，亦得單獨宣告沒收。然扣案精油是否為仿冒品，仍未能認定，業如上
    述，且按沒收為從刑之一種，依主從不可分原則，應附隨於主刑而同時宣告之，
    除有罪，免刑等判決，於裁判時併宣告外，如諭知無罪之判決，既無主刑，從刑
    亦無所附麗，故案內之違禁物，應另依刑法第四十條但書由檢察官聲請單獨宣告
    沒收，最高法院著有七十八年台非字第七二號判例可資參。被告既經諭知無罪，
    即無從刑可言，揆諸前揭判例，縱令扣案精油為仿冒品，亦不得宣告沒收，又被
    告進貨收據四張，既非供犯罪所用之物，亦無依刑法第三十八條第一項第二款沒
    收之餘地，附此敘明。
據上論斷，應依刑事訴訟法第二百九十九條第一項前段、第三百零一條第一項，公司
法第十九條第二項前段，刑法第十一條前段、第四十一條第一項、第三十八條第一項
第二款，罰金罰鍰提高標準條例第二條，判決如主文。
本案經檢察官余若凡到庭執行職務
中      華      民      國    九十二    年      八      月      一      日
                                  台灣板橋地方法院刑事第五庭
                                          法  官  王  偉  光
右正本證明與原本無異。
如不服本判決，應於判決送達後十日內向本院提出上訴狀。
                                          書記官  陳  怡  君
中      華      民      國    九十二    年      八      月      四      日
附錄本案論罪科刑法條全文：
公司法第十九條
未經設立登記，不得以公司名義經營業務或為其他法律行為。
違反前項規定者，行為人各處一年以下有期徒刑、拘役或科或併科五萬元以下罰金，
並自負民事責任，行為人有二人以上者，連帶負責，並由主管機關禁止其使用公司名
稱。


司法院資訊處製作；財團法人民間司法改革基金會備份。
